【裁判字號】    99,易,169
【裁判日期】    991118
【裁判案由】    違反著作權法
【裁判全文】
臺灣臺中地方法院刑事判決               99年度易字第169號
公  訴  人  臺灣臺中地方法院檢察署檢察官
被      告  貫詠金屬股份有限公司
代  表  人  己○○
兼  被  告
被      告  乙○○
選任辯護人  許桂挺律師
            黃仕哲律師
上列被告等因違反著作權法案件，經檢察官提起公訴（98年度偵
字第23536號），本院判決如下：
    主    文
貫詠金屬股份有限公司法人之代表人，因執行業務，擅自以重製
之方法侵害他人之著作財產權，處罰金新臺幣拾萬元，減為新臺
幣伍萬元。
己○○擅自以重製之方法侵害他人之著作財產權，處有期徒刑陸
月，如易科罰金，以銀元參佰元即新臺幣玖佰元折算壹日，減為
有期徒刑參月，如易科罰金，以銀元參佰元即新臺幣玖佰元折算
壹日。
乙○○無罪。
    犯罪事實
一、己○○為貫詠金屬股份有限公司（下稱貫詠公司）之董事長
    ，為貫詠公司之代表人（即公司法第8條第1項所稱公司負責
    人），其於擔任貫詠公司負責人前，曾任職於瑞士商柏泰有
    限公司臺灣分公司（下稱柏泰公司臺灣分公司）。而「螺絲
    、螺帽扣件目錄」為瑞士商柏泰有限公司就螺絲、螺帽之規
    格、特性，所加以分門別類，賦予編號加以整理編輯而成之
    英文編輯著作，瑞士商柏泰有限公司為著作權人。而後於民
    國87年間，瑞士商柏泰有限公司授權柏泰公司臺灣分公司將
    該英文編輯著作翻譯改作成中文，使「螺絲、螺帽扣件目錄
    」成為中文編輯之衍生著作，柏泰公司臺灣分公司為該衍生
    著作之著作權人，非經著作權人柏泰公司臺灣分公司之同意
    ，不得擅自重製。詎己○○為推展貫詠公司業務，竟基於侵
    害前開著作財產權之犯意，未經柏泰公司臺灣分公司之同意
    或授權，於92年初某日，己○○將上開「螺絲、螺帽扣件目
    錄」衍生著作上表示其本名柏泰公司之字樣，變更為貫詠公
    司後（侵害著作人格權部分未經告訴），攜至臺中市西屯區
    某影印店，利用不知情之影印店成年人，擅自重製上開「螺
    絲、螺帽扣件目錄」衍生著作10本，己○○據以推銷、說明
    貫詠公司之螺絲、螺帽產品使用，而侵害柏泰公司之著作財
    產權。嗣於98年2、3月間，為柏泰公司臺灣分公司職員丁○○由客戶速聯股份有限公司處，取得己○○重製之上開「螺
    絲、螺帽扣件目錄」1本，而發現上情。
二、案經柏泰公司臺灣分公司委由戊○○告訴臺灣臺中地方法院
    檢察署檢察官偵查起訴。
    理    由
壹、程序及證據能力方面：
一、按告訴乃論之罪，其告訴應自得為告訴之人知悉犯人之時起
    ，於6個月內為之，刑事訴訟法第237條定有明文。而此所謂
    之「知悉犯人」係指得為告訴人之人確知犯人之犯罪行為而
    言，以其主觀為標準，且其知悉必須達於確信之程度，故若
    事涉曖昧，雖有懷疑未得實證，因而遲疑未告，其告訴期間
    並不進行（最高法院71年度台上字第6590號判決參照）。復
    按被告貫詠公司違反90年11月12日修正之著作權法第91條第
    1 項之罪，或被告己○○違反93年9月1日修正之著作權法第
    91條第1 項之罪（新舊法比較部分，詳如後述），均須告訴
    乃論，此觀各該修正前著作權法第100 條前段規定至明。經
    查於98年2、3月間，告訴人柏泰公司臺灣分公司之職員丁○○由客戶速聯股份有限公司處，取得被告己○○重製之上開
    「螺絲、螺帽扣件目錄」1 本，而發現上情之事實，業據證
    人即柏泰公司臺灣分公司之職員丁○○、戊○○、甲○○於
    本院審理時證述甚詳（見本院卷(二)第76至78頁）。是證人柏
    泰公司臺灣分公司於98年2、3月間始知悉被告涉有侵害著作
    權犯行，依此計算，迄提起本案告訴時（即98年7 月30日）
    ，顯未逾6 個月之告訴期間，揆諸前揭說明，本案已經合法
    告訴，先予敘明。
二、次按被告以外之人於審判外之陳述，雖不符前4 條之規定，
    而經當事人於審判程序同意作為證據，法院審酌該言詞陳述
    或書面陳述作成時之情況，認為適當者，亦得為證據；當事
    人、代理人或辯護人於法院調查證據時，知有第159條第1項
    不得為證據之情形，而未於言詞辯論終結前聲明異議者，視
    為有前項之同意，刑事訴訟法第159條之5定有明文。本案同
    案被告己○○、乙○○以被告身分就他人所為之陳述，及本
    案以下所引用之證據，檢察官、被告及辯護人於本院審理中
    已同意其有證據能力（見本院卷(二)第79頁），而本院審酌上
    開陳述作成時之情況，並無違法取證之瑕疵，認為均適於為
    本案認定事實之依據，依刑事訴訟法第159條之5第2 項規定
    ，均有證據能力。
貳、認定有罪部分所憑之證據及理由：
一、上開犯罪事實，業據被告己○○於警詢、偵查及本院審理時
    坦承不諱，核與證人戊○○於警詢（見警卷第26至27頁）及
    本院審理時（見本院卷(一)第31至32、158 頁、本院卷(二)第76
    頁）之證述、證人丁○○、甲○○於本院審理時證述（見本
    院卷(二)第77至78頁）相符，並有扣案之重製「螺絲、螺帽扣
    件目錄」1 本、比對資料、對照表、存證信函、柏泰公司臺
    灣分公司公司登記資料各1 份附卷可稽，足認被告己○○之
    自白與事實相符，應堪採信。次按就資料之選擇及編排具有
    創作性者為編輯著作，以獨立之著作保護之；所謂改作係指
    以翻譯、編曲、改寫、拍攝影片或其他方法就原著作另為創
    作；就原著作改作之創作為衍生著作，以獨立之著作保護之
    ，此觀90年11月12日修正之著作權法第7條第1項、第3條第1
    項第10款、第6條第1項即明。本案告訴人柏泰公司臺灣分公
    司所翻譯之上開「螺絲、螺帽扣件目錄」內容包含有就資料
    之選擇及加以編排之獨立創作存在，顯為一具有「原創性」
    之「編輯著作」甚明，是告訴人對上開「螺絲、螺帽扣件目
    錄」自享有著作財產權。故本案事證明確，被告貫詠公司、
    己○○犯行足堪認定。
二、論罪科刑：
  (一)90年11月12日修正之著作權法第91條第1項規定：「擅自以
    重製之方法侵害他人之著作財產權者，處六月以上三年以下
    有期徒刑，得併科新臺幣二十萬元以下罰金。」。92年7 月
    9 日修正著作權法第91條，將以重製方法侵害著作財產權犯
    行分為「意圖營利」及「非意圖營利」而異其處罰，第91條
    第1 項規定：「意圖營利而以重製之方法侵害他人之著作財
    產權者，處五年以下有期徒刑、拘役，或併科新臺幣二十萬
    元以上二百萬元以下罰金。」；第2 項則規定：「非意圖營
    利而以重製之方法侵害他人之著作財產權，重製份數超過五
    份，或其侵害總額按查獲時獲得合法著作重製物市價計算，
    超過新臺幣三萬元者，處三年以下有期徒刑、拘役，或科或
    併科新臺幣七十五萬元以下罰金。」。至93年9月1日著作權
    法第91條第1 項則修正為：「擅自以重製之方法侵害他人之
    著作財產權者，處三年以下有期徒刑、拘役，或科或併科新
    臺幣七十五萬元以下罰金。」。而被告貫詠公司與被告己○○為不同之處罰對象，故為新舊法比較時，應各自比較，是
    就被告貫詠公司科處罰金部分，應以90年11月12日修正之著
    作權法第91條第1項較為有利；被告己○○部分則以93年9月
    1 日修正之著作權法第91條第1項較為有利。
  (二)按行為後法律有變更者，適用行為時之法律。但行為後之法
    律有利於行為人者，適用最有利於行為人之法律，刑法第2
    條第1項定有明文，本案論罪科刑所適用之刑法業於94年2月
    2 日修正公布，並於95年7月1日施行，關於易科罰金之折算
    標準，修正後刑法第41條第1項修正提高為「以新臺幣1,000
    元、2,000元、3,000元折算一日」，並刪除「因身體、教育
    、職業或家庭之關係，執行顯有困難者」之條件，而修正前
    刑法第41條第1項規定「得以1元以上3元以下折算1日（復依
    修正前罰金罰鍰提高標準條例第2 條規定，係就原定數額提
    高為100倍折算1日即銀元100元以上300元以下折算1 日）」
    ，故關於易科罰金折算標準，以修正前之折算標準對被告較
    為有利，故應依刑法第2條第1項前段規定，適用修正前刑法
    第41條第1項前段、罰金罰鍰提高標準條例第2條規定（現已
    刪除），定其易科罰金之折算標準。
  (三)核被告己○○所為，係犯93年9月1日修正之著作權法第91條
    第1 項之擅自以重製之方法侵害他人著作財產權罪。又被告
    己○○利用不知情之影印店成年人重製上開「螺絲、螺帽扣
    件目錄」，為間接正犯。另被告貫詠公司因其代表人即被告
    己○○執行業務而違犯上開罪名之行為，應依著作權法第10
    1條第1項之規定，科以90年11月12日修正之著作權法第91條
    第1 項規定之罰金刑。爰審酌被告己○○為貫詠公司之負責
    人，為便利貫詠公司推展業務，竟漠視保護智慧財產權之觀
    念，以前開方式重製侵害告訴人柏泰公司臺灣分公司所享有
    著作財產權之上開「螺絲、螺帽扣件目錄」，惟念及被告己○○犯後坦承犯行，雖未與告訴人達成和解，但係因告訴人
    求償新臺幣2000萬元，被告己○○無力負擔所致，尚非全然
    無和解之態度，此經告訴代理人戊○○陳明在卷（見本院卷
    (一)第199 頁），另參酌被告無犯罪前科之素行、犯罪動機、
    手段、重製之數量、對告訴人等所生危害程度等一切情狀，
    就被告己○○量處如主文第2 項所示之刑，並諭知易科罰金
    之折算標準，及對被告貫詠公司則科以如主文第1 項所示之
    罰金。再被告貫詠公司、己○○犯罪時間，係於96年4 月24
    日以前，合於中華民國九十六年罪犯減刑條例規定基準日之
    前，且無該條例規定不予減刑之情形，應依同條例第2條第1
    項第3 款之規定，減其宣告刑期2分之1，被告己○○並諭知
    易科罰金之折算標準。至檢察官雖對被告己○○具體求刑有
    期徒刑10月，惟本院審酌上情，認檢察官之求刑尚嫌過重，
    附此敘明。扣案之上開「螺絲、螺帽扣件目錄」1 本，因被
    告己○○將其贈與速聯股份有限公司，而屬該公司所有，故
    不予宣告沒收，附此敘明。
參、無罪部分：
一、公訴意旨略以：被告乙○○前為柏泰公司臺灣分公司之員工
    ，先後擔任倉管及業務部門，均明知「螺絲、螺帽扣件目錄
    」為柏泰公司臺灣分公司就螺絲、螺帽之規格、特性，所加
    以分門別類，賦予編號加以整理編輯而成之編輯著作，用以
    便利向客戶推銷產品之規格及說明使用，非經著作權人柏泰
    公司臺灣分公司之同意，不得擅自重製。詎被告乙○○、己○○竟共同基於侵害前開著作財產權之犯意聯絡，於自柏泰
    公司離職共同創立貫詠公司後，未經柏泰公司臺灣分公司之
    同意或授權，於不詳時間，由被告己○○攜帶前開「螺絲、
    螺帽扣件目錄」，前往臺中市西屯區某不詳影印店，委託不
    知情之店家擅自重製上開編輯著作約10本，用供己○○、乙○○據以推銷、說明貫詠公司之螺絲、螺帽產品使用，而侵
    害柏泰公司臺灣分公司之著作財產權。因認被告乙○○涉犯
    著作權法第91條第1項之擅自以重製之方法侵害他人之著作
    財產權罪嫌。
二、按犯罪事實應依證據認定之，無證據不得認定犯罪事實，又
    不能證明被告犯罪或其行為不罰者，應諭知無罪之判決，刑
    事訴訟法第154條第2項、第301條第1項分別定有明文。再事
    實之認定，應憑證據，如未能發現相當之證據，或證據不足
    以證明，自不能以推測或擬制之方法，以為裁判基礎（最高
    法院40年台上字第86號判例參照）。又認定犯罪事實，所憑
    之證據，雖不以直接證據為限，間接證據亦包括在內，然無
    論直接或間接證據，其為訴訟上之證明，須於通常一般之人
    均不致於有所懷疑，而得確信其為真實之程度者，始得據之
    為有罪之認定，倘其證明尚未達到此一程度，而有合理性懷
    疑之存在時，即無從為有罪之認定（最高法院69年台上字第
    1531號、76年台上字第4986號判例參照）。次按檢察官就被
    告犯罪事實，應負舉證責任，並指出證明之方法。因此，檢
    察官對於起訴之犯罪事實，應負提出證據及說服之實質舉證
    責任。倘其所提出之證據，不足為被告有罪之積極證明，或
    其闡明之證明方法，無從說服法官以形成被告有罪之心證，
    基於無罪推定之原則，自應為被告無罪判決之諭知，最高法
    院亦著有92年台上字第128號判例可憑。
三、公訴意旨認定被告乙○○涉有前述罪嫌，係以被告乙○○曾
    為柏泰公司臺灣分公司之員工，而後與同案被告己○○共同
    創設貫詠公司，並在貫詠公司任職，對同案被告己○○重製
    上開「螺絲、螺帽扣件目錄」應有所知，為其主要論據。訊
    據被告乙○○堅決否認有何違反著作權法之犯行，辯稱：伊
    曾看過柏泰公司臺灣分公司翻譯的「螺絲、螺帽扣件目錄」
    ，但伊不曾看過己○○重製的上開「螺絲、螺帽扣件目錄」
    ，伊在貫詠公司螺絲工作的後製程，並不負責業務工作，伊
    不知道己○○有重製上開「螺絲、螺帽扣件目錄」這件事等
    語。
四、經查：
  (一)貫詠公司係由被告乙○○、己○○與其他2 人共同出資成立
    ，由被告己○○負責業務工作，被告乙○○則負責採購、訂
    購、出貨等的工作。被告己○○為推展業務，其自行依照螺
    絲、螺帽之國際編碼及規格，編定產品說明，而後因推展業
    務時，有先前柏泰公司臺灣分公司之客戶發現柏泰公司臺灣
    分公司之「螺絲、螺帽扣件目錄」整理比較好，把各種的國
    際規範濃縮起來，客戶研發要參考比較方便，因而向被告己○○詢問，要求被告己○○提供該目錄，被告己○○因此私
    自影印10本，以供客戶參考，被告己○○並未告知被告乙○○私自影印柏泰公司臺灣分公司所有之「螺絲、螺帽扣件目
    錄」一事，亦未將影印之「螺絲、螺帽扣件目錄」出示予被
    告乙○○，被告乙○○對此毫不知情，業據證人即被告己○○於本院審理時證述甚詳（見本院卷(一)第35至37頁），核與
    被告乙○○供述相符（見本院卷(一)第32頁背面至35頁）。
  (二)又被告己○○所私自影印之上開「螺絲、螺帽扣件目錄」，
    數量僅10本，業據證人己○○證述在卷，亦為公訴人起訴所
    認定之犯罪事實。倘被告己○○、乙○○係基於共同犯意之
    聯絡，由被告己○○影印上開「螺絲、螺帽扣件目錄」10本
    ，以供推展業務使用，衡諸常情，以僅僅10本之數量，豈能
    足敷推展業務使用？故證人己○○證稱：先前柏泰公司臺灣
    分公司之客戶向己○○詢問，要求伊提供該目錄，伊才私自
    影印10本，以供客戶參考等語，即與常情相符，應堪採信。
    再參以被告乙○○亦提出貫詠公司之產品目錄（見本院卷(一)
    第42至45頁），足認被告己○○僅係應少部分先前為柏泰公
    司臺灣分公司客戶之要求，而私自影印上開「螺絲、螺帽扣
    件目錄」10本，以供少部分客戶參考，並非以重製之上開「
    螺絲、螺帽扣件目錄」作為貫詠公司日常經營各項業務使用
    。是上開「螺絲、螺帽扣件目錄」既為被告己○○所私自影
    印，供少數客戶參酌，並非供貫詠公司內部使用，被告乙○○亦不負責業務工作，是證人己○○證稱：乙○○不知情等
    語；被告乙○○供稱：伊不知情等語，核與事理相符，應堪
    採信。
  (三)至於告訴代理人戊○○就貫詠公司所提出之螺絲專業知識、
    產品編碼管理辦法等資料，認與柏泰公司臺灣分公司改作之
    「螺絲、螺帽扣件目錄」部分內容相符等情（見本院卷(一)第
    201頁），則係貫詠公司編製之上開資料有無抄襲柏泰公司
    臺灣分公司之「螺絲、螺帽扣件目錄」，與本案無關，自不
    得據為被告乙○○不利之認定。另告訴代理人戊○○就貫詠
    公司所提出之內部作業流程等資料，質疑被告乙○○不可能
    未發現貫詠公司之產品編碼與柏泰公司臺灣分公司之產品編
    碼有部分相同等情（見本院卷(一)第202 頁），則係告訴代理
    人戊○○個人推測之詞，尚難採信。
五、綜上所述，公訴人於本案所舉證據，除得證明被告己○○重
    製上開「螺絲、螺帽扣件目錄」10本外，並無積極證據可認
    被告乙○○與被告己○○間有犯意聯絡或行為分擔之共同正
    犯關係。故檢察官之前揭舉證，尚未達於通常一般之人均不
    致有所懷疑，而得確信其為真實之程度者。此外，復查無其
    他積極證據足證被告乙○○有公訴人所指違反著作權法之犯
    行，既不能證明其犯罪，揆諸前開規定及說明，自應對被告
    乙○○為無罪判決之諭知。
據上論斷，應依刑事訴訟法第299條第1項前段、第301條第1項，
90年11月12日修正之著作權法第91條第1項、93年9月1日修正之
著作權法第91條第1項、第101條第1項，刑法第11條前段、第2條
第1項、修正前刑法第41條第1項前段，修正前罰金罰鍰提高標準
條例第2條，中華民國九十六年罪犯減刑條例第2條第1項第3款、
第7條、第9條，判決如主文。
本案經檢察官丙○○到庭執行職務
中    華    民    國    99    年    11    月    18    日
                  刑事第九庭    法  官  楊文廣
以上正本證明與原本無異。
如不服本判決應於收受判決後10日內向本院提出上訴書狀，並應
敘述具體理由；其未敘述上訴理由者，應於上訴期間屆滿後20日
內向本院補提理由書（均須按他造當事人之人數附繕本）「切勿
逕送上級法院」。
                                書記官  陳靖騰
中    華    民    國    99    年    11    月    18    日
附錄論罪科刑法條
90年11月12日修正之著作權法第91條第1項：
擅自以重製之方法侵害他人之著作財產權者，處六月以上三年以
下有期徒刑，得併科新臺幣二十萬元以下罰金。
第101條第1項：
法人之代表人、法人或自然人之代理人、受雇人或其他從業人員
，因執行業務，犯第九十一條至第九十六條之罪者，除依各該條
規定處罰其行為人外，對該法人或自然人亦科各該條之罰金。
93年9月1日修正之著作權法第91條第1項：
擅自以重製之方法侵害他人之著作財產權者，處三年以下有期徒
刑、拘役，或科或併科新臺幣七十五萬元以下罰金。

司法院資訊處製作；財團法人民間司法改革基金會備份。
